臺灣高等法院臺中分院刑事裁定　
110年度聲再字第309號
再審聲請人  
即受判決人  葉修豪


代  理  人  張富慶律師
上列再審聲請人即受判決人因詐欺案件，對於本院110年度上易
字第415號中華民國110年8月25日第二審確定判決（第一審判決
案號：臺灣彰化地方法院109年度易字第48號；起訴案號：臺灣
彰化地方檢察署108年度偵字第3245號），聲請再審，本院裁定
如下：
    主  文
再審及停止執行之聲請均駁回。
    理  由
一、再審聲請人即受判決人甲○○（下稱聲請人）聲請再審意旨略
    以：
　㈠告訴人○○○於偵查時已明確表明其所提出之複製LINE對話紀錄
    截圖、土地投資契約書等照片，均非原始儲存在其手機内之
    原件，而係以人為操作方式轉存在隨身碟内之複製品，既屬
    數位證據之複製品，又無原件可供驗證真實性及同一性，依
    最高法院109年度上字第5660號判決意旨，即不能免於作偽
    、變造之危險，自應更加審慎認定其證據能力之有無。
　㈡關於告訴人○○○指訴為聲請人傳送之LINE對話紀錄截圖部分：
　⒈證人黃建霖於第一審法院審理時證稱：「（問：他（指聲請
    人）原先在你的LINE裡面用什麼名字？）『阿豪』」，足徵聲
    請人當時之帳號名稱為「阿豪」，與告訴人所提出LINE對話
    紀錄截圖之發話者帳號名稱為「修豪」不同，顯見告訴人所
    提出之LINE對話紀錄截圖之發話者「修豪」，並非聲請人本
    人，該對話紀錄乃告訴人事後作偽而成。
　⒉再依LINE對話紀錄截圖之發話者「修豪」所言「修豪錢匯到
    這一本就好，匯好了在打電話給我就好」之文句，顯然出自
    於第三人之發話口吻，而非聲請人本人。果若為聲請人之發
    話，且要通知告訴人匯款帳號，用語上應為「士棋（指告訴
    人）錢匯到這一本就好」，豈會寫成「修豪錢匯到這一本就
    好」，此顯與吾人一般日常通話之常情不合，益證告訴人片
    面提出複製之LINE對話紀錄截圖之内容，並非出於聲請人與
    告訴人間之真實對話。
　⒊聲請人於第一審及原審審理時，業已提出前揭「證人黃建霖
    之證述内容」及「LINE對話紀錄所載文句」等有利於己之具
    體證據，並主張該LINE對話紀錄截圖之内容並非聲請人與告
    訴人間之對話，而係告訴人以人工作偽、變造方式而得，並
    無證據能力。且告訴人提出之LINE對話紀錄截圖既有明顯之
    破綻、瑕疵，則依上開有利於聲請人之證據，不論單獨或與
    先前之證據綜合判斷，應足以推翻LINE對話紀錄截圖之證據
    能力，進而對原確定判決認定之事實基礎產生合理懷疑，而
    動搖原確定判決之結果，與再審之要件相符。
  ㈢關於告訴人○○○指訴聲請人以通訊軟體LINE傳送之土地投資契
    約書照片部分：
　⒈該照片所示「甲方姓名：黃建霖」應為男性之姓名，但身分
    證號碼「Z000000000」卻為女性之性別碼「2」，形式外觀
    上已足以引起常人之合理懷疑，果為聲請人傳送給告訴人，
    告訴人對此契約書上明顯瑕疵卻未曾發覺，進而質疑所謂土
    地投資案之真實性，已與吾人生活常情不合。
　⒉況且告訴人於第一審法院審理時證稱：「（問：上面為什麼
    黃建霖的身分證字號劃掉，又寫一個身分證字號？）我跟他
    說阿豪，你跟對方簽這樣，這身分證有劃掉至少要蓋手印還
    什麼印的」云云，嗣經審判長核對告訴人提供之隨身碟内照
    片檔案卻無任何刪改痕跡，實際上則為檢察事務官於偵查時
    在照片上手寫删改所致，當庭揭穿告訴人所言並非真實，足
    見告訴人前開證述，無非為企圖蒙騙法院之詞。果若聲請人
    有與告訴人交涉並將照片傳送給告訴人，照片最初有無删改
    痕跡，以及告訴人如何與聲請人交涉等節，既為告訴人所親
    身經歷之事實，其於接收照片時即應知之甚明，卻於審理時
    不知所措、率為不實之證述，足證告訴人指述照片為聲請人
    傳送云云，核屬臨訟編纂之謊言，斷非事實。
　⒊第一審法院及原確定判決法院嗣以照片内2張統一發票之開立
    商家與聲請人住所具有地緣關係，遽認照片為聲請人傳送給
    告訴人云云。然依本案卷内其他卷證資料，告訴人於第一審
    法院審理時證稱：「（問：你的消費習慣會不會去甲○○家附
    近的便利超商或是超市消費？）是不會，我在他家（指聲請
    人住所）旁邊跟人家合夥開一間娃娃機」，足見除聲請人與
    照片内2張統一發票之開立商家具有地緣關係外，告訴人在
    聲請人住所旁邊亦有開設娃娃機台店鋪，則告訴人與該2間
    商家同樣具有地緣關係，自無第一審法院及原確定判決法院
    所認告訴人須「大費周章」始能刻意取得統一發票之情形。
    原確定判決漏未審酌上開足以動搖原確定判決所認事實之證
    據，已符合開始再審之要件 。
　⒋證人○○○於第一審法院審理時證稱：「（問：那兩次去甲○○的
    家，對他家客廳擺設有無印象？）進去左邊有泡茶的桌子，
    材質是原木的」等語，足認聲請人住所之桌子應為原木材質
    ，核與照片背景桌子之石料材質明顯不同，足證照片内住所
    ，絕非聲請人之住所。惟原確定判決漏未調查斟酌照片之實
    際拍攝地點或環境，是否確為聲請人之住所，或與其住所有
    關，顯就此項足以推翻原確定判決所認事實而具有合理懷疑
    之重要證據漏未審酌，遽認照片為聲請人傳送給告訴人，自
    屬誤斷，嚴重錯認事實，於法應當賦予聲請人再審之救濟機
    會，糾正原確定判決錯誤之事實認定。是以，關於聲請人提
    出前揭土地投資契約書照片形式上之瑕疵及告訴人、證人○○
    ○之證述，不論單獨或與先前之證據綜合判斷，均堪認足以
    推翻土地投資契約書照片之證據能力，進而對原確定判決認
    定之事實基礎產生合理懷疑，而動搖原確定判決之結果，核
    與開始再審之要件相符。
　㈣依據告訴人○○○之指訴及其所提出之土地投資契約書照片所載
    之內容，依地籍資料顯示該地明顯為農地，被告對此並未為
    任何隱匿，且在法律上該土地根本不可能有任何建築，遑論
    建商會在該土地做建案之投資及出售，而告訴人○○○對此亦
    無任何疑慮，並提出新臺幣（下同）250萬元投資款。縱然
    被告要以土地興建開發建案作為詐騙手段，然告訴人在客觀
    上、在法律上根本不可能受騙。是以告訴人所述之詐欺內容
    及犯行不僅有違交易常情，且依據最高法院判例之見解，果
    若行為人所施用的詐術相對人根本不可能受騙，縱然行為人
    企圖詐騙被害人，亦難認構成詐欺。
　㈤綜上所述，本件聲請人所提出上開有利於己之事證及辯解，
    均為原確定判決確定前已存在或成立之事實、證據，惟原確
    定判決法院未及調查斟酌，復未敘明何以捨棄不採之理由，
    逕認告訴人片面提出複製之LINE對話紀錄截圖、土地投資契
    約書照片具有證據能力，並採為不利於聲請人之認定依據，
    顯見聲請人提出之有利證據，其實質證據價值未經原確定判
    決加以判斷評價，即遽為不利於聲請人之事實認定，應有就
    足生影響於判決之重要證據漏未審酌之情形。為此依刑事訴
    訟法第420條第1項第6款、第3項、第421條之規定聲請再審
    ，並於開始再審之裁定後，依同法第435條第2項之規定裁定
    停止刑罰之執行等語。
二、按有罪之判決確定後，因發現新事實或新證據，單獨或與先
    前之證據綜合判斷，足認受有罪判決之人應受無罪、免訴、
    免刑或輕於原判決所認罪名之判決者，為受判決人之利益，
    得聲請再審。第1項第6款之新事實或新證據，指判決確定前
    已存在或成立而未及調查斟酌，及判決確定後始存在或成立
    之事實、證據，刑事訴訟法第420條第1項第6款、第3項定有
    明文。所謂「新事實」或「新證據」，須具有未判斷資料性
    之「新規性」，舉凡法院未經發現而不及調查審酌，不論該
    事實或證據之成立或存在，係在判決確定之前或之後，就其
    實質之證據價值未曾予評價者而言。如受判決人提出之事實
    或證據，業經法院在審判程序中為調查、辯論，無論最終在
    原確定判決中本於自由心證論述其取捨判斷之理由；抑或捨
    棄不採卻未敘明其捨棄理由之情事，均非未及調查斟酌之情
    形。通過新規性之審查後，尚須審查證據之「顯著性」，此
    重在證據之證明力，由法院就該新事實或新證據，不論係單
    獨或與先前之證據綜合判斷，須使再審法院對原確定判決認
    定之事實產生合理懷疑，並認足以動搖原確定判決而為有利
    受判決人之蓋然性存在。而該等事實或證據是否足使再審法
    院合理相信足以動搖原有罪之確定判決，而開啟再審程式，
    當受客觀存在的經驗法則、論理法則所支配，並非聲請人任
    憑主觀、片面自作主張，就已完足。如聲請再審之理由僅係
    對原確定判決之認定事實再行爭辯，或對原確定判決採證認
    事職權之適法行使，任意指摘，或對法院依職權取捨證據持
    相異評價，縱法院審酌上開證據，仍無法動搖原確定判決之
    結果者，亦不符合此條款所定提起再審之要件（最高法院10
    9年度台抗字第263號裁判要旨參照）。又同法第421條關於
    不得上訴於第三審法院之案件，就足以影響判決之重要證據
    漏未審酌，得聲請再審之規定，雖然未同時配合修正，且其
    中「重要證據」之法文和上揭新事證之規範文字不同，但涵
    義其實無異，應為相同之解釋；從而，聲請人依憑其片面、
    主觀所主張之證據，無論新、舊、單獨或結合其他卷存證據
    觀察，綜合判斷之評價結果，如客觀上尚難認為足以動搖第
    二審確定判決所認定之事實者，同無准許再審之餘地。（最
    高法院104年度台抗字第125號裁定參照）。
三、經查：
　㈠原確定判決係依憑告訴人○○○、告訴人之妻○○○、證人○○○等人
    於第一審法院審理時之證述及刑事告訴狀所附之LINE對話紀
    錄截圖、土地投資契約書、切結書、匯款單、中華郵政股份
    有限公司彰化郵局107年9月27日彰營字第1071800466號函所
    檢送之黃建霖所有和美郵局帳號0000000-0000000號帳戶之
    開戶資料、交易明細等證據，認定聲請人於民國105年9月間
    之某日，向告訴人詐稱：建設公司欲在彰化縣○○鎮○○○段000
    地號土地（重劃後為○○○○○、○○地號土地，下稱系爭土地）
    上興建集合式住宅，每投資1股250萬元，約1年之後，可分
    得紅利80萬元等語，而邀集告訴人一起投資，告訴人誤信為
    真，因而於105年9月26日，指示其妻龔子函，匯款250萬元
    至聲請人所指定不知情之黃建霖所有中華郵政股份有限公司
    和美郵局帳號0000000-0000000號帳戶內，嗣因上開投資案
    屆期，聲請人並未依約給付本金及紅利等情，係犯刑法第33
    9條第1項詐欺取財罪，業已敘明其證據之斟酌取捨及得心證
    之理由，並就聲請人及其辯護人辯解不採者，亦於理由欄內
    詳細指駁及說明。是原判決就認定犯罪事實及證據取捨之理
    由，均已於判決內詳細論述，經查並無何違背經驗法則及論
    理法則，亦無違法或不當。
　㈡聲請再審意旨㈡及㈢、⒈、⒉分別以LINE對話紀錄截圖、土地投
    資契約書照片係告訴人以偽造、變造方式所取得，應無證據
    能力等語。惟查，前揭LINE對話紀錄截圖及土地投資契約書
    照片均為告訴人於告訴時即已提出，且經第一審法院詳述其
    認定具有證據能力之理由（詳見臺灣彰化地方法院109年度
    易字第48號判決理由欄壹、證據能力之說明部分），原確定
    判決就此除援用第一審判決書之理由外，另補充敘明：「卷
    附之LINE對話紀錄、土地投資契約書照片雖為複製品，但原
    審已敘明如何依其之內容形式、告訴人及證人黃建霖之證言
    、開立相關電子統一發票商店之地緣關係為據，說明LINE對
    話紀錄、土地投資契約書並非告訴人所偽造、變造，而係被
    告（即聲請人）向告訴人為本案犯行所出具之文件，自有證
    據能力一節，核與卷內資料相符，原審之說明無違證據法則
    之要求」（詳見原確定判決理由欄三、㈠）。是以，聲請意
    旨㈡、㈢、⒈、⒉部分所主張告訴人所提出之LINE對話紀錄截圖
    、土地投資契約書照片等證據，既為原確定判決確定前已存
    在且業已調查審酌之證據，顯非屬新證據，聲請人此部分聲
    請意旨，核係對卷內已存之證據，徒憑己意再事爭執而否認
    犯行，自非得據以聲請再審之事由。
　㈢至聲請再審意旨㈢、⒊以告訴人於第一審法院審理時曾證稱其
    於聲請人住所旁邊有合夥開一間娃娃機店鋪等語，認足以證
    明告訴人與土地投資契約書照片中所開立統一發票之2間商
    家同樣具有地緣關係，自無第一審法院及原確定判決法院所
    認告訴人須「大費周章」始能刻意取得統一發票之情形；及
    聲請意旨㈢、⒋以證人○○○於第一審審理時證稱聲請人住所客
    廳進去左邊有泡茶的桌子，材質是原木的，與土地投資契約
    書照片中之背景桌子之材質為石料明顯不同，足認該照片並
    非在聲請人家中所拍攝等語。惟查，刑事訴訟法第421條所
    謂重要證據，係指該證據就本身形式上觀察，固不以絕對不
    須經過調查程序為條件，但必須顯然可認為足以動搖原有罪
    確定判決，而為受判決人應受無罪、或免訴、或輕於原審所
    認定之罪名方可，如不足以推翻原審所認定罪刑之證據，即
    非足生影響於原判決之重要證據。而本件告訴人與土地投資
    契約書照片中所開立統一發票之2間商家是否具有地緣關係
    ，以及聲請人住所客廳左邊之泡茶桌子之材質究為原木或石
    料等事項，與土地投資契約書是否確實為告訴人所偽造，並
    無必然之關連性，尚難據以推論土地投資契約書之真偽，是
    以此部分聲請再審意旨，顯係對原確定判決已審酌明確之證
    據，徒憑己意再事爭執，且不論單獨或與先前之證據綜合判
    斷，均無法產生合理懷疑，不足以動搖原確定判決所認定之
    事實，揆諸前揭說明，並不符合刑事訴訟法第421條就足以
    影響判決之重要證據漏未審酌之得聲請再審之要件。
　㈣至聲請再審意旨㈣又以依告訴人○○○之供述及土地投資契約書
    之記載，被告均未隱匿系爭土地為農地之事實，告訴人對此
    亦無任何疑慮，並提出250萬元投資款。然系爭土地為農地
    ，依法既不得有任何建築，亦無建商會在系爭土地上做建案
    的投資，是縱被告以建商要開發系爭土地作為詐騙之手段，
    然告訴人在客觀上、在法律上根本不可能受騙，依據最高法
    院判例見解，亦難認已構成詐欺等語。惟查，原確定判決係
    依憑告訴人○○○、告訴人之配偶○○○、證人○○○等人於第一審
    審理時之證述及刑事告訴狀所附之LINE對話紀錄截圖、土地
    投資契約書、切結書等證據，認定聲請人以建設公司欲在系
    爭土地上興建集合式住宅等虛偽不實之事實，對告訴人施以
    詐術，使告訴人陷於錯誤，因而轉帳250萬元至聲請人所指
    定之帳戶。是聲請人此部分聲請意旨所主張告訴人○○○之供
    述、土地投資契約書照片等證據，既為原確定判決確定前已
    存在且業已調查審酌之證據，顯非屬新證據，聲請人此部分
    聲請意旨，顯係對原確定判決已審酌明確之證據，徒憑己意
    再事爭執，此部分聲請意旨不論單獨或與先前之證據綜合判
    斷，均無法產生合理懷疑，不足以動搖原確定判決所認定之
    事實，揆諸前揭說明，亦不符合刑事訴訟法第421條就足以
    影響判決之重要證據漏未審酌得聲請再審之要件。
四、綜上所述，本件原確定判決既已就聲請人涉犯本案詐欺取財
    罪之相關證據，予以審酌認定，並敘明何以採酌之理由，而
    認定聲請人確有刑法第339條第1項詐欺取財犯行，其證據之
    取捨並無違反論理或經驗法則，即難認其所為之論斷係屬違
    法。而聲請人前開主張及所提出之證據資料，或在原確定判
    決前已存在且經合法調查審酌，或未得以佐證聲請人本件聲
    請再審所主張之待證事實，縱經本院予以單獨或與先前卷存
    之客觀證據綜合判斷後，仍無法產生合理懷疑而有足以推翻
    原確定判決所認事實之蓋然性，尚不足以動搖原確定判決所
    認定之事實，而就聲請人被訴上開詐欺取財犯行，應改諭知
    無罪、免訴、免刑或輕於原判決所認罪名之判決。從而，本
    件聲請人並未提出足以動搖原確定判決之新證據、新事實，
    原確定判決亦無重要證據漏未審酌情形，其執以聲請再審之
    理由，核與刑事訴訟法第420條第1項第6款、第3項、同法第
    421條所定再審事由不合，本件聲請再審為無理由，應予駁
    回。至再審之聲請既經駁回，則聲請人聲請停止刑罰之執行
    ，亦失所附麗，應併予駁回。
中　　華　　民　　國　　110 　年　　11　　月　　8 　　日
              刑事第二庭　審判長法　官　何志通
                                法　官　吳進發
                                法　官　石馨文
以上正本證明與原本無異。
不得抗告。
                                書記官  陳儷文
　　　　　　　　　　　　　　　　
中　　華　　民　　國　　110 　年　　11　　月　　8 　　日